臺灣桃園地方法院刑事判決
110年度金訴字第170號
公  訴  人  臺灣桃園地方檢察署檢察官 
被      告  杜依璇




選任辯護人  鄭信煌律師
上列被告因詐欺等案件，經檢察官提起公訴（110年度偵字第802
9號、110年度偵字第14371號）及移送併案審理（110年度偵字第
18304號），本院判決如下：
    主  文
杜依璇犯三人以上共同詐欺取財罪，共貳罪，各處有期徒刑壹年
參月。應執行有期徒刑壹年捌月。
    事  實
一、杜依璇有資金需求，於民國109年12月7日見社群軟體Facebo
    ok臉書之貸款廣告，遂依該廣告資訊與真實姓名、年籍均不
    詳之「張專員」、「Brendon Chen」、「Dominic 林」取得
    聯繫，得知因其信用不佳，若要向銀行辦理貸款，則需先製
    造其金融帳戶資金往來活絡之外觀，故必須提供名下金融帳
    戶予對方使用，藉此製造金流，且需依對方指示提領款項再
    轉交對方指定之人，而依杜依璇之智識及一般社會生活經驗
    ，其知悉金融機構帳戶為個人信用之表徵，若將個人金融帳
    戶提供予他人使用，極可能供詐欺集團作為人頭帳戶，用以
    匯入詐欺犯罪所得，並利用轉帳、提款等方式，致偵查機關
    及被害人均難以追查，而掩飾、隱匿詐欺犯罪所得去向，其
    於得知上開顯違常情之貸款交易後，也可預見「張專員」、
    「Brendon Chen」、「Dominic 林」很可能就是詐欺集團（
    下稱本案詐欺集團），實係要以前述方式取得人頭帳戶使用
    ，並利用其移轉犯罪所得，以隱匿身分與款項去向，詎仍基
    於上述事實縱使發生仍不違背其本意之三人以上共同詐欺取
    財及洗錢之不確定故意，將其名下永豐商業銀行帳號000-00
    000000000000號帳戶（下稱本案永豐帳戶）、玉山商業銀行
    帳號000-0000000000000號帳戶（下稱本案玉山帳戶）、臺
    灣中小企業銀行帳號000-00000000000號帳戶（下稱本案企
    銀帳戶），於109年12月9日提供予本案詐欺集團使用。嗣杜
    依璇即與「張專員」、「Brendon Chen」、「Dominic 林」
    及本案詐欺集團所屬其他身分不詳成員，共同意圖為自己不
    法之所有，基於三人以上共犯詐欺取財、洗錢之犯意聯絡，
    先由本案詐欺集團所屬成員於如附表各編號「詐騙經過」欄
    所示之時間，以如附表各編號「詐騙經過」欄所示方法分別
    對陽貞德、謝秀穎施以詐術，致陽貞德、謝秀穎陷於錯誤，
    而將如附表各編號「詐騙經過」欄所示之款項匯入如附表各
    編號「詐騙經過」欄所示之帳戶內，復由杜依璇依「Brendo
    n Chen」、「Dominic 林」之指示，於附表各編號「提領款
    項情形」欄所示時間提領前開陽貞德、謝秀穎遭詐欺所匯入
    之款項，復於109年12月14日下午1時8分許，在桃園市蘆竹
    區中正路上某麥當勞，將所提領陽貞德、謝秀穎遭詐欺款項
    新臺幣（下同）23萬元、15萬元，全數轉交予身分不詳之本
    案詐欺集團成員，以此迂迴層轉方式，使本案詐欺集團獲取
    犯罪所得，同時製造金流斷點，致檢警無從追查，而掩飾、
    隱匿前揭犯罪所得之去向。嗣經陽貞德、謝秀穎察覺有異而
    報警處理，始循線查悉上情。
二、案經陽貞德訴由臺中市政府警察局第五分局轉由桃園市政府
    警察局桃園分局、蘆竹分局報告以及桃園市政府警察局桃園
    分局報告臺灣桃園地方檢察署檢察官偵查起訴。
    理  由
壹、程序部分
    按除法律另有規定外，實施刑事訴訟程序之公務員因違背法
    定程序取得之證據，其有無證據能力之認定，應審酌人權保
    障及公共利益之均衡維護；又被告以外之人於審判外之陳述
    ，雖不符合同法第159 條之1 至第159 條之4 之規定，但經
    當事人於審判程序同意作為證據，法院審酌該言詞陳述或書
    面陳述作成時之情況，認為適當者，亦得為證據；當事人、
    代理人或辯護人於法院調查證據時，知有第159 條第1 項不
    得為證據之情形，而未於言詞辯論終結前聲明異議者，視為
    有前項之同意，刑事訴訟法第158 條之4 、第159 條之5 分
    別定有明文。本判決下列所引用之各項供述證據，被告杜依
    璇委由辯護人表示同意或不爭執各該證據之證據能力（見本
    院審金訴字卷第59頁、本院金訴字卷第46頁），且公訴人、
    被告、辯護人均未於本院言詞辯論終結前聲明異議（見本院
    金訴字卷第142至163頁），本院審酌此等證據資料取得及製
    作時之情況，尚無違法不當及證明力明顯過低之瑕疵，以之
    作為證據應屬適當；另本判決後述所引之各項非供述證據，
    無證據證明係實施刑事訴訟程序之公務員以不法方式所取得
    ，且亦無證據證明係非真實，復均與本件待證事實具有關聯
    性，是依刑事訴訟法第158 條之4 之反面解釋，當有證據能
    力；又前開供述與非供述證據復經本院於審理期日中合法調
    查，自均得為本案證據使用。
貳、實體部分
一、認定事實所憑之證據及理由：
　　訊據被告固坦承有提供本案永豐帳戶、本案玉山帳戶、本案
    企銀帳戶予「張專員」、「Brendon Chen」、「Dominic 林
    」使用，並依對方指示提款再轉交予對方指定之人之事實，
    惟矢口否認有何三人以上共同詐欺取財、洗錢之犯行，辯稱
    ：伊有資金需求，在網路上看到貸款廣告，與對方連繫後，
    對方稱需要製造金流以利貸款，才會將帳戶提供予對方使用
    ，並依指示提款並轉交款項，伊不知道對方是詐欺集團，沒
    有加重詐欺、洗錢之犯意云云；辯護人則為被告辯稱：被告
    向其他銀行辦理貸款未果下，才會尋求網路上貸款業者，而
    「張專員」、「Brendon Chen」、「Dominic 林」向被告說
    明貸款事項，對於被告所詢問題亦會答覆，已使一般人都會
    誤信為真正貸款，且詐欺集團之手法不斷推陳出新，被告又
    僅國中畢業，反應較青壯之人較不敏銳，又有急迫資金需求
    ，被告才相信對方所述為真，被告實無法預見對方為詐欺集
    團。被告於提供帳戶後，於109年12月18日還有關心貸款申
    辦進度，發現帳戶遭列為警示帳戶後，也自行前往桃園市政
    府警察局蘆竹分局南崁派出所說明，足證被告當時確係受騙
    ，而無加重詐欺、洗錢之犯意。復從被告所提供者多為被告
    頻繁使用之帳戶，與一般可預見帳戶將供他人作為詐欺使用
    之人多係提供閒置帳戶情形不同，且其中有被告之薪轉帳戶
    ，被告更不可能甘冒薪資恐遭盜領風險仍將帳戶交予詐欺集
    團使用，益徵被告並無預見對方為詐欺集團，僅係一時為審
    慎思量才誤信對方說詞，並無前開犯罪之犯意云云。惟查：
　㈠告訴人陽貞德、被害人謝秀穎有於上記時間遭本案詐欺集團
    詐騙23萬元、15萬元，並分別將款項匯入本案永豐帳戶、本
    案企銀帳戶之事實，業經證人即告訴人陽貞德於警詢時（見
    偵字第8029號卷第51至55頁）、證人即被害人謝秀穎於警詢
    時（見偵字第14371號卷第45至47頁）均證述明確，並有提
    領資料表（見偵字第8029號卷第19頁）、本案永豐帳戶之存
    簿封面影本及歷史交易明細（見偵字第8029號卷第21至23頁
    ）、本案企銀帳戶之存簿封面影本及歷史交易明細（見偵字
    第8029號卷第29至33頁）、永豐銀行匯款明細資料（見偵字
    第8029號卷第59頁）、郝中模之永豐銀行北台中分行帳號：
    00000000000000之存簿封面影本及交易明細（見偵字第8029
    號卷第61頁、偵字第18304號卷第75至77頁）、永豐商業銀
    行作業處110年5月5日作心詢字第1100503129號函暨附件交
    易明細（見偵字第8029號卷第91、92頁）、臺灣中小企業銀
    行南崁分行110年2月23日南崁字第1108500105號函暨開戶資
    料及交易明細（見偵字第14371號卷第27至37頁）、帳戶個
    資檢視資料（見偵字第14371號卷第41頁）、受理詐騙帳戶
    通報警示簡便格式表、金融機構聯防機制通報單〈謝秀穎〉（
    見偵字第14371號卷第57至59頁）、證人謝秀穎之中華郵政
    股份有限公司基隆信義郵局帳號：00000000000000之存簿封
    面影本及交易明細（見偵字第14371號卷第63至65頁）、郵
    政跨行匯款申請書〈謝秀穎〉（見偵字第14371號卷第67頁）
    、永豐商業銀行作業處110年1月14日作心詢字第1100108109
    號函暨開戶資料、交易明細（見偵字第18304號卷第25至29
    頁）、金融機構聯防機制通報單〈陽貞德〉（見偵字第18304
    號卷第53頁）、陽貞德提供之通訊軟體LINE對話紀錄、通話
    紀錄截圖(見偵字第18304號卷第61至73頁）、臺灣中小企業
    銀行南崁分行111年1月22日南嵌字第1118500074號函暨交易
    明細資料、貸款契約(見本院金訴字卷第89至104頁）、永豐
    商業銀行作業處111年1月20日作心詢字第1110117153號函暨
    交易明細(見本院金訴字卷第105至109頁）、玉山銀行集中
    管理部111年1月28日玉山個（集）字第1110012740號函暨交
    易明細（見本院金訴字第111至123頁），且為被告所不爭執
    （見本院金訴字卷第47頁），此部分事實，首堪認定。
　㈡又被告見臉書上之貸款廣告，而與「張專員」、「Brendon C
    hen」、「Dominic 林」取得聯繫，並將本案永豐帳戶、本
    案玉山帳戶、本案企銀帳戶提供予對方使用，復有依「Bren
    don Chen」、「Dominic 林」指示，有如附表各編號「提領
    款項情形」欄所示之提款與轉交款項行為等事實，為被告所
    供認（見本院金訴字卷第47至51頁），並有監視器截圖畫面
    （見偵字第8029號卷第39、40頁）、被告與「張專員」、「
    Brendon Chen」、「Dominic 林」之Line對話紀錄截圖（見
    偵字第8029號卷第41至47頁）、桃園市政府警察局蘆竹分局
    指認犯罪嫌疑人紀錄表、犯嫌指認表〈指認人：杜依璇〉(見
    偵字第18304號卷105至107頁)、被告指認照片(桃檢110年度
    偵字第18304號第109頁)等件在卷可稽，此部分事實，亦可
    認定。
　㈢三人以上共犯詐欺取財部分：
　⒈依被告所提供通訊軟體對話紀錄（見偵字第8029號卷第41至4
    7頁)，可見被告曾分別與「張專員」、「Brendon Chen」、
    「Dominic 林」聯絡本案提領及交付款項事宜，且依被告供
    稱：伊在與「Dominic 林」語音通話中，「Dominic 林」之
    助理就上車，「Dominic 林」透過電話分別核對身分後，伊
    就把款項交給該助理等語（見本院金訴字卷第50、51頁），
    並參被告於警詢時亦稱：伊於109年12月14日有分別於同日
    下午1時8分許、下午2時7許，將不同款項（即本案被害人與
    潛在被害人遭詐欺之款項）交予不同之「Dominic 林」指定
    之人等語（見偵字第8029號卷第8、9頁），另觀諸被告於偵
    查中所指認向其取款之人之穿著、打扮，於外觀上明顯不同
    （見偵字第8029號卷第39、40頁），足認不僅客觀上至少有
    三人共同參與本案詐欺取財犯行，被告主觀上亦應有三人以
    上涉入其中之認知。
　⒉按在金融機構開立帳戶，請領存摺、提款卡使用，係針對個
    人身分之社會信用而予以資金流通之經濟活動，具有強烈之
    屬人性，而金融帳戶事關存戶個人財產權益保障，存戶之存
    摺、印章，與提款卡及密碼結合，專屬性、私密性更形提高
    ，除非本人或與本人具密切親誼關係者，難認有何理由可自
    由流通使用該存摺、印章、提款卡及密碼，一般人亦均有應
    妥為保管，以防止被他人冒用之認識。縱有特殊情況偶有將
    帳戶存摺、提款卡或密碼等資料交付他人之需，亦必深入瞭
    解其用途後再行提供以使用，此為一般人日常生活經驗與事
    理；而金融帳戶為個人理財之工具，申請開立金融帳戶並無
    任何特殊之限制，一般民眾皆可以存入最低開戶金額之方式
    申請開戶，且一個人可在不同之金融機構申請數個存款帳戶
    使用，並無何困難，乃眾所周知之事實。又依一般人之社會
    生活經驗，若見有不慎熟悉、並無信賴基礎甚或真實身分根
    本不明之人，不以自己名義申辦金融帳戶，反而巧立各種名
    目欲蒐集或使用他人金融帳戶供匯款使用，衡情應可認識該
    欲蒐集或使用他人帳戶者，可能使用他人帳戶用於從事財產
    犯罪（俗稱之人頭帳戶)。又將款項任意匯入他人帳戶內，
    可能有遭該帳戶持有人提領一空之風險，故倘其來源合法、
    正當，實無將款項匯入他人帳戶，再委請該帳戶持有人代為
    提領後輾轉交付之必要，則依一般人之社會生活經驗，若遇
    刻意將款項匯入他人帳戶，再委託他人代為提領款項之情形
    ，衡情亦當已預見所匯入之款項極有可能係詐欺所得等不法
    來源。況觀諸現今社會上，詐欺集團以收集而來之人頭帳戶
    ，作為收取詐欺款項之帳戶，復利用他人（即俗稱之車手)
    提領人頭帳戶內之款項，以確保犯罪所得並隱匿身份，亦經
    報章媒體多所批露，並屢經政府及新聞為反詐騙之宣導，因
    此提供帳戶予非親非故之人使用，該人可能將持以從事財產
    犯罪，而委由他人以臨櫃或至ATM等自動付款設備之方式代
    為提領金融帳戶款項者，實係藉此取得不法犯罪所得，並隱
    藏身分及詐得款項去向，均屬具通常智識經驗之人所能知悉
    或預見。經查，被告於行為時，為年滿47歲之成年人，且其
    自陳國中畢業，案發之前曾從事工廠作業員工作至少7年，
    本案永豐帳戶、本案企銀帳戶曾作為薪轉帳戶等情（見本院
    金訴字卷第48頁），可知被告具有一定教育程度與社會歷練
    ，對於金融帳戶之使用也非陌生，並參被告於偵查中供稱：
    「（問：當初為何懷疑匯款到你帳戶之人是詐騙被害人？）
    有看過相關新聞」等語（見偵字第8029號卷第83頁），是被
    告對於詐欺集團以金融帳戶收取詐欺犯罪所得，自應有所認
    識，且依卷附臺灣桃園地方檢察署104年度偵字第23809號、
    25015號起訴書（見偵字第8029號卷第69至73頁），該案乃
    被告遭該案詐欺集團詐騙後，將款項匯至該案被告葉哲瑋所
    提供之金融帳戶，葉哲瑋因涉嫌幫助詐欺取財罪嫌遭臺灣桃
    園地方檢察署檢察官提起公訴，衡情被告應會收受該份起訴
    書以及該案後續司法文書，當應知悉詐欺集團確會以他人所
    提供之人頭帳戶作為遂行詐欺犯罪之工具。從而，以前述被
    告之教育程度、社會歷練與社會經驗，被告對於上情實不能
    推諉不知。
　⒊又依被告供稱，其當時曾向玉山銀行、渣打銀行借過錢，卻
    因信用有瑕疵而遭拒絕（見本院金訴字卷第49頁），可知被
    告因其自身信用問題，一般正當銀行恐無法同意被告申辦貸
    款，卻有一網路上業者即「張專員」等人，向被告稱能使被
    告順利向銀行貸得款項，則被告對於竟能使銀行無視其信用
    問題之「張專員」等人，是否屬合法業者，豈會不起疑，尤
    其被告又稱其認為「張專員」「Brendon Chen」「Dominic 
    林」為新光銀行之職員（見本院金訴字卷第49頁），而新光
    銀行為我國知名且具有一定規模之銀行，又豈會在該銀行官
    方網站之外，而於臉書刊登貸款廣告，更顯「張專員」等人
    之身分可疑；再者，「張專員」係以製作活絡資金往來，以
    順利向銀行貸得款項為由，請被告提供金融帳戶，然被告之
    個人信用既然不佳，卻為向銀行貸款而營造不實之活絡金流
    外觀，此舉無疑是銀行詐貸，一般銀行職員豈會甘冒若遭銀
    行發現輕則辭退、重則涉及刑事背信責任之風險而為此異常
    交易，更況被告又稱其認為當時係要向新光銀行貸款（見本
    院金訴字卷第49頁），表示被告認為身為新光銀行職員之「
    張專員」等人要協助被告向新光銀行詐貸，此更有違常理。
    此外，「張專員」等人既將款項匯入被告提供之帳戶，表示
    其認為被告應不會私吞該筆款項，則縱係要製造活絡金流，
    本也可透過轉帳、匯款等更簡便方式為之，又何必以被告先
    提領款項再交予指定之人等大費周章、層層迂迴之方式移轉
    資金，並徒增被告侵吞款項之風險，更顯「張專員」等人所
    述可疑。由此可知，「張專員」等人所述為幫助被告貸款，
    而需被告提供帳戶以製造金流之說詞，明顯悖於常情，而以
    被告於偵查中自承曾辦過汽車貸款（見偵字第8029號卷第82
    頁），甚被告於案發前半年，即曾向臺灣中小企業銀行申辦
    勞工紓困貸款，此有勞工紓困貸款1份在卷可憑（見本院金
    訴字卷第99頁），可知被告非無向正當銀行或合法業者申辦
    貸款之經驗，殊難想像被告對「張專員」等人之真實身分與
    其等所述，不會感到任何懷疑，堪認被告應已預見「張專員
    」、「Brendon Chen」、「Dominic 林」可能係詐欺集團。
　⒋按行為人對於構成犯罪之事實，明知並有意使其發生者，為
    故意；行為人對於構成犯罪之事實，預見其發生而其發生並
    不違背其本意者，以故意論，刑法第13條第1項、第2項分別
    定有明文。是故意之成立，不以對於構成犯罪之事實，明知
    並有意使其發生為必要，僅需對於構成犯罪之事實、結果，
    預見其發生，而其發生並不違背其本意即為已足，此即實務
    及學理上所稱之「不確定故意」、「間接故意」。申言之，
    倘行為人認識或預見其行為會導致某構成要件實現（結果發
    生），縱其並非積極欲求該構成要件實現（結果發生），惟
    為達到某種目的而仍容任該結果發生，亦屬法律意義上之容
    任或接受結果發生之「不確定故意」、「間接故意」。被告
    既已預見「張專員」、「Brendon Chen」、「Dominic 林」
    可能為詐欺集團，且也有詐欺集團可能會以其提供之帳戶作
    為人頭帳戶，用以收取詐欺款項，若其依對方指示提款並交
    付，可能使對方移轉所詐得之款項，以隱匿身分與款項去向
    等認知，已如前述，佐以被告也稱從未向新光銀行查證貸款
    乙事（見本院金訴字卷第49頁），且其又不知「張專員」、
    「Brendon Chen」、「Dominic 林」之真實身分，猶仍輕率
    地提供本案永豐帳戶、本案玉山帳戶、本案企銀帳戶供對方
    使用，並貿然依對方指示提款並將款項交付予真實身分不詳
    之人，致前開人等遂行詐欺取財之犯行，是雖無積極證據證
    明被告有意使上開詐欺取財之結果發生，但已足認被告抱持
    著「張專員」等人所述可能為真，亦可能為假，然為順利貸
    款，而容忍詐欺取財之結果發生之主觀心態，則被告具有三
    人以上共同詐欺取財之不確定故意，洵可認定。此從被告主
    觀存有縱使提供帳戶係要詐貸銀行之認知，猶仍交付帳戶予
    對方使用，可知被告對於其帳戶用於詐欺財產犯罪根本毫不
    在意乙情亦可徵。準此，被告確有三人以上共同詐欺取財之
    犯行，自屬明確。
　㈣洗錢罪部分：
  ⒈按為澈底打擊洗錢犯罪，洗錢防制法第2條規定：「本法所稱
    洗錢，指下列行為：一、意圖掩飾或隱匿特定犯罪所得來源
    ，或使他人逃避刑事追訴，而移轉或變更特定犯罪所得。二
    、掩飾或隱匿特定犯罪所得之本質、來源、去向、所在、所
    有權、處分權或其他權益者。三、收受、持有或使用他人之
    特定犯罪所得。」已將洗錢行為之處置、分層化及整合等各
    階段，全部納為洗錢行為。所謂「處置」即同條第1款所定
    將犯罪所得直接予以處理之「移轉變更型」；「分層化」即
    同條第2款所定為使偵查機關難以追查金流狀況，以迂迴層
    轉、化整為零之分層化包裝方式，掩飾或隱匿特定犯罪所得
    之本質、來源、去向、所在、所有權、處分權或其他權益之
    「掩飾隱匿型」；「整合」即同條第3款所定收受、持有或
    使用他人犯罪所得，使該犯罪所得披上合法之外衣，俾回歸
    正常金融體系之「收受持有型」。可見洗錢防制法已將洗錢
    行為之本質定性為影響合法資本市場之金流秩序，並阻撓偵
    查作為。據上，詐欺集團成員向被害人施用詐術後，為隱匿
    其詐欺所得財物之去向，而令被害人將其款項轉入該集團所
    持有、使用之人頭帳戶，並由該集團所屬之車手前往提領詐
    欺所得款項，檢察官如能證明該帳戶內之資金係本案詐欺之
    特定犯罪所得，而車手提領得手，自成立洗錢防制法第14條
    第1項之一般洗錢罪。至於車手提領時經警當場查獲而未得
    手，應成立洗錢防制法第14條第2項、第1項之一般洗錢未遂
    罪（最高法院110年度台上字第1797號判決意旨參照)。
　⒉查被告既對於「張專員」、「Brendon Chen」、「Dominic 
    林」、向其收取款項之人之真實背景資料，均毫無所悉，則
    其將證人陽貞德、謝秀穎遭詐欺之款項提領後再轉交予真實
    身分不詳之人，致檢、警無從追查，客觀上已造成金流斷點
    ，使該筆款項之去向不明，被告所為自屬洗錢防制法第14條
    第1項規定之一般洗錢行為。而被告已預見「張專員」等人
    指示其提領、轉交其所提供帳戶內之不明款項，可能係詐欺
    集團要移轉詐得資金，並藉此隱匿身分與款項去向，已如前
    述，參以其主觀也不知前開人等之真實身分資料，當可預見
    其若依照對方指示提領、轉交帳戶內資金，事後勢必難以追
    查該筆款項之去向，猶仍聽令「張專員」等人行事，又無任
    何防止上情發生之防免措施，是雖無積極證據證明被告意欲
    隱藏提領款項之去向，仍堪認被告係為貪圖不法報酬，對於
    上述洗錢結果發生有所容忍，而具有洗錢罪之不確定故意。
　㈤被告與「張專員」、「Brendon Chen」、「Dominic 林」等
    人為共同正犯：
　⒈按共同正犯之成立，只須具有犯意之聯絡與行為之分擔，既
    不問犯罪動機起於何人，亦不必每一階段犯行，均經參與，
    且意思之聯絡不限於事前有協議，即僅於行為當時有共同犯
    意之聯絡者，亦屬之，其表示之方法，亦不以明示通謀為必
    要，即相互間有默示之合致，亦無不可。而共同實行犯罪行
    為之人，在合同意思範圍以內，各自分擔犯罪行為之一部，
    相互利用他人之行為，以達其犯罪目的者，即應對全部所發
    生之結果，共同負責，是共同正犯在犯意聯絡範圍內之行為
    ，應同負全部責任。且共同正犯之意思聯絡，原不以數人間
    直接發生者為限，即有間接之聯絡者，亦包括在內。縱共同
    正犯彼此間無直接之聯絡，或相不認識，甚而從未見面，亦
    無礙於其為共同正犯之成立（最高法院111年度台上字第180
    號判決意旨參照)。又共同正犯之意思聯絡，不以彼此間犯
    罪故意之態樣相同為必要，除犯罪構成事實以「明知」為要
    件，行為人須具有直接故意外，共同正犯對於構成犯罪事實
    既已「明知」或「預見」，其認識完全無缺，進而基此共同
    之認識「使其發生」或「容認其發生（不違背其本意）」，
    彼此間在意思上自得合而為一，形成犯罪意思之聯絡，是行
    為人分別基於直接故意與間接故意實行犯罪行為，仍可成立
    共同正犯（最高法院101年度第11次刑事庭會議決議、107年
    度台上字第3209號判決意旨參照）。
　⒉被告既對於參與本案詐欺、洗錢犯行具有不確定故意，對於
    其與「張專員」、「Brendon Chen」、「Dominic 林」，透
    過分工合作、互相支援以完成本案犯罪行為一節當亦有所預
    見，則其主觀上以自己共同犯罪之意思，客觀上亦有提供帳
    戶及提領、轉交款項等行為分擔，而與其他成員相互支援及
    分工合作，以達上揭犯罪之目的，自應就所參與犯罪之全部
    犯罪結果共同負責，而應論以共同正犯。至被告縱使未與本
    案詐欺集團其他成員謀面或直接聯繫，亦未明確知悉集團內
    其他成員身分及所在，彼此互不認識，亦不過係詐欺集團細
    密分工模式下之當然結果，無礙被告仍屬共同正犯之認定。
　㈥被告、辯護人之辯詞均不足採信之說明：
　⒈被告、辯護人無視「張專員」等人所述申辦貸款而需帳戶製
    造金流乙事，存有諸多可疑之處，且被告非無能力預見，猶
    執前詞辯稱未預見對方係詐騙集團、無詐欺、洗錢之犯意云
    云，已難憑採，尤其被告於偵查中早已自承其提領款項時，
    看到有匯款方之姓名，覺得怪怪的，有想到對方是不是被騙
    了，會懷疑對方被騙是因為曾經看過相關新聞等情（見偵字
    第8029號卷第82至83頁），足認被告確實對於「張專員」等
    人之真實身分起疑，而被告在起疑的情況下猶仍將提領款項
    交予對方指定之人，亦徵被告確有加重詐欺、洗錢之不確定
    故意，是被告、辯護人上開辯詞，均不足採信。
　⒉辯護人再以被告事後有關心申辦貸款進度、發現帳戶遭警示
    後，主動前往桃園市政府警察局蘆竹分局南崁派出所說明之
    舉動，以及被告所提供者為被告本就有在使用之帳戶，佐證
    被告並無詐欺取財、洗錢之犯意云云。然被告縱使有關心申
    辦貸款進度之舉動，因本案係認定被告具有不確定故意而非
    明知對方為詐欺集團之直接故意，是被告在半信半疑下再向
    「張專員」對方確認貸款進度，也合於常情，尚難以此即為
    被告不具有前開犯意之認定。另被告於案發後縱有主動前往
    桃園市政府警察局蘆竹分局南崁派出所說明，然於司法實務
    上，基於不確定故意而交付金融帳戶者，於發現帳戶遭警示
    後，為求脫免刑責而向警方報案者，比比皆是，亦無從以此
    遽認被告不具有加重詐欺、洗錢之犯意；至被告於案發當時
    ，固仍在使用本案永豐帳戶、本案玉山帳戶、本案企銀帳戶
    進行交易，然正因被告並未將前開帳戶之提款卡、存摺交出
    ，而僅容許「張專員」等人將款項匯入後，其再將款項提領
    並交付對方，則被告因此認為帳戶內之款項猶在自己支配下
    ，縱使提供帳戶對其也不會產生風險，始基於不確定故意而
    為本案犯行也不足為奇，亦無從以此率為有利被告之認定。
　㈦另被告雖有將帳戶供「張專員」等詐欺集團成員使用，復依
    對方指示提領款項再轉交款項，然因被告犯罪之動機係要申
    辦貸款始會配合對方，縱可認定被告有三人以上共同詐欺取
    財、洗錢之不確定故意，然被告是否有要「參與」本案詐欺
    集團之犯意並非無疑，而公訴及併辦意旨也均未認被告構成
    參與犯罪組織罪，是在無其他積極事證得以證明被告確有參
    與犯罪組織之犯意下，自無從以參與犯罪組織罪相繩，併此
    說明。
　㈧綜上所述，本案事證明確，被告犯行堪予認定，應依法論科
    。至辯護人雖聲請傳喚桃園市政府警察局蘆竹分局警員孫志
    明，欲證明被告於事後曾主動至警局說明帳戶遭作為詐騙工
    具等情，然無論被告是否曾於案發後前往警局說明，均無礙
    其確有本案犯行之認定，爰依刑事訴訟法第163條之2第2項
    第3款規定，駁回此部分證據調查之聲請。
二、論罪科刑：
  ㈠核被告所為，均係犯刑法第339條之4第1項第2款之三人以上
    共同詐欺取財罪及洗錢防制法第14條第1項之一般洗錢罪。
　㈡檢察官以110年度偵字第18304號移送併辦部分，與原起訴範
    圍即附表編號1告訴人陽貞德部分為同一事實，屬同一案件
    ，本院自得併案審理。
  ㈢共犯關係：
　　被告與「張專員」、「Brendon Chen」、「Dominic 林」及
    本案詐欺集團成員就本案犯行具有犯意聯絡與行為分擔，已
    如前述，俱為共同正犯。
　㈣罪數：
　⒈按行為基於單一犯意，於同時、同地或密切接近之時地實行
    數行為，侵害同一之法益，各行為之獨立性極為薄弱，依一
    般社會健全觀念，在時間差距上，難以強行分開，在刑法評
    價上，以視為數個舉動之接續施行，合為包括之一行為予以
    評價，較為合理者，始屬接續犯，而為包括之一罪。然如客
    觀上有先後數行為，主觀上基於一個概括之犯意，逐次實行
    而具連續性，其每一前行為與次行為，依一般社會健全觀念
    ，在時間差距上，可以分開，在刑法評價上，各具獨立性，
    每次行為皆可獨立成罪，縱構成同一之罪名，亦應依數罪併
    罰之例予以分論併罰。又3人以上共同詐欺取財罪，係侵害
    個人財產法益之犯罪，其罪數計算，依一般社會通念，應以
    被害人數、被害次數之多寡，決定其犯罪之罪數（最高法院
    110年度台上字第2868號判決意旨參照）。次按刑法上一行
    為而觸犯數罪名之想像競合犯存在之目的，在於避免對於同
    一不法要素予以過度評價。自然意義之數行為，得否評價為
    法律概念之一行為，應就客觀構成要件行為之重合情形、主
    觀意思活動之內容、所侵害之法益與行為間之關連性等要素
    ，視個案情節依社會通念加以判斷。刑法刪除牽連犯之規定
    後，原認屬方法目的或原因結果，得評價為牽連犯之二犯罪
    行為間，如具有局部之同一性，或其行為著手實行階段可認
    為同一者，得認與一行為觸犯數罪名之要件相侔，依想像競
    合犯論擬（最高法院107年度台上字第1066號判決意旨參照
    ）。
　⒉被告就附表編號1就同一告訴人陽貞德多次提領款項之行為，
    係於密切之時間、地點實施，且侵害同一被害人之財產法益
    ，就同一被害人之犯罪事實而言，該數個提領行為之獨立性
    極為薄弱，依一般社會健全觀念，在時間差距上，難以強行
    分開，在刑法評價上，以視為一個舉動之接續施行，合為包
    括之一行為予以評價，較為合理，故屬接續犯，而僅論以一
    罪。
　⒊被告就附表編號1、2提領告訴人陽貞德、被害人謝秀穎遭詐
    欺款項後，再轉交本案詐欺集團成員之行為，就各次所犯三
    人以上共同詐欺取罪與一般洗錢罪間之目的、手段有局部同
    一性，均係以一行為犯三人以上共同詐欺取財罪及一般洗錢
    罪，俱為想像競合犯，依刑法第55條規定，均從一重之三人
    以上共同詐欺取財罪處斷。
  ⒋被告就附表編號1、2各次犯行之犯意各別，行為互殊，應予
    分論併罰。
　㈤爰以行為人之責任為基礎，審酌被告基於不確定故意，先提
    供金融帳戶予詐欺集團使用，復依詐欺集團成員指示提領款
    項再轉交身分不明之其他成員，導致告訴人陽貞德、被害人
    謝秀穎財產受損，並影響我國交易秩序，危害社會治安，更
    造成犯罪金流斷點，使告訴人陽貞德、被害人謝秀穎難以追
    回遭詐欺之款項，也增加檢警機關追查詐欺集團其他犯罪成
    員之困難度，所為實屬不該，應予非難；並參以本案被害人
    數雖僅2人，然受騙金分別達23萬、15萬元，是被告行為所
    生危害非屬輕微；再考量被告犯後未能坦承犯罪，又未以積
    極作為與告訴人陽貞德、被害人謝秀穎達成和解或調解並賠
    償損失，即未盡力彌補其行為所造成之損害，犯後態度難認
    良好；兼衡被告犯罪之動機、目的、於本案之角色與分工、
    無前科紀錄之素行、其自陳國中畢業、職業為技術員、家庭
    經濟狀況小康等智識程度與生活狀況（見偵字第18304號卷
    第101頁）暨告訴人陽貞德、被害人謝秀穎就本案量刑表示
    之意見（見本院審金訴字卷第39頁、第43頁、本院金訴字卷
    第39頁）等一切情狀，量處如主文所示之刑，復衡酌被告本
    案犯行罪質相同，犯罪時間接近，雖侵害不同被害人財產法
    益，然係出於相同之犯罪動機，且所侵害者均非具有不可替
    代性、不可回復性之個人法益，責任非難重複之程度較高，
    兼衡被告本案所犯所反應出之人格特性與整體刑法目的及相
    關刑事政策，而為整體之非難評價後，定其應執行之刑如主
    文所示。
三、沒收：
　㈠按犯罪所得，屬於犯罪行為人者，沒收之，於全部或一部不
    能沒收或不宜執行沒收時，追徵其價額。刑法第38條之1第1
    項前段、第3項定有明文。次按犯罪所得之沒收或追徵，在
    於剝奪犯罪行為人之實際犯罪所得，使其不能坐享犯罪之成
    果，以杜絕犯罪誘因，性質上屬類似不當得利之衡平措施。
    苟無犯罪所得，自不生利得剝奪之問題。2人以上共同犯罪
    ，關於犯罪所得之沒收或追徵，倘個別成員並無犯罪所得，
    且與其他成員對於所得亦無事實上之共同處分權時，即無「
    利得」可資剝奪，故共同正犯所得之沒收或追徵，應就各人
    所分得者為之。又所謂各人「所分得」之數，係指各人「對
    犯罪所得有事實上之處分權限」者而言。各共同正犯有無犯
    罪所得、所得多寡，事實審法院應視具體個案之實際情形，
    綜合卷證資料及調查結果，依自由證明程序釋明其合理之依
    據而為認定。倘共同正犯各成員內部間，對於不法利得分配
    明確時，應依各人實際分配所得宣告沒收；若共同正犯成員
    對不法所得並無處分權限，與其他成員亦無事實上之共同處
    分權限者，自不得諭知沒收；然如共同正犯各成員對於不法
    利得享有共同處分權限，且難以區別各人分得之數，則仍應
    負共同沒收之責（最高法院109年度台上字第5333號判決意
    旨參照）。被告提領23萬元、15萬款項後再轉交予不詳詐欺
    集團，已認定如前，前開被告所上繳之詐欺款項，因不具處
    分權限，依前開實務見解，非屬被告之犯罪所得，復無其他
    積極證據顯示被告另外實際獲有犯罪所得，自毋庸宣告沒收
    或追徵被告之犯罪所得。　　
  ㈡按洗錢防制法第18條規定：「犯第14條之罪，其所移轉、變
    更、掩飾、隱匿、收受、取得、持有、使用之財物或財產上
    利益，沒收之；犯第15條之罪，其所收受、持有、使用之財
    物或財產上利益，亦同。」，且依刑法施行法第10之3條規
    定，洗錢防制法關於沒收之規定應優先於刑法相關規定。亦
    即就洗錢行為標的之財物或財產上利益，均應依洗錢防制法
    第18條規定予以沒收；至洗錢行為本身之犯罪所得或犯罪工
    具之沒收，以及發還被害人及善意第三人之保障等，即適用
    104年12月30日及105年6月22日修正公布之中華民國刑法沒
    收專章之規定。而洗錢防制法第18條第1項乃採義務沒收主
    義，只要合於前述規定，法院固應即為相關沒收之諭知。然
    該洗錢行為之標的是否限於行為人所有者始得宣告沒收，法
    無明文，實務上一向認為倘法條並未規定「不問屬於犯罪行
    為人與否均沒收」時，自仍以屬於被告所有者為限，始應予
    沒收，此可由毒品危害防制條例第19條第1項就犯特定毒品
    犯罪所用、所得之物義務沒收適用上，因法條亦無「不問屬
    於犯罪行為人與否」之規定，實務亦均以屬於被告所有者為
    限，始應予以沒收可徵，本院認在洗錢防制法並未規定「不
    問屬於犯罪行為人與否」情形下，自宜從有利於被告之認定
    ，仍應以該沒收標的屬行為人所有者始得宣告沒收。實務上
    詐欺集團之車手、收水，通常負責提領贓款並暫時保管至贓
    款交付予上手詐欺集團成員，再由上手詐欺集團成員將車手
    所提領之贓款依一定比例，發放予車手作為提領贓款之報酬
    ，而車手、收水對於所提領、繳回之詐欺贓款並無何處分權
    限，亦無事實上之共同處分權限，自不應就車手、收水已繳
    回之詐騙贓款總額全部予以宣告沒收。從而，被告上繳本案
    詐欺集團之款項，因被告並無事實上之管領、處分權，就此
    部分無庸依洗錢防制法第18條第1項前段規定宣告沒收，併
    予敘明。
　㈢至本案永豐帳戶、本案玉山帳戶、本案企銀帳戶雖經被告提
    供予本案詐欺集團使用，且被告曾以本案永豐帳戶、本案企
    銀帳戶之帳戶資料提領告訴人陽貞德、被害人謝秀穎遭詐欺
    之款項，此部分屬本案犯罪工具，然審酌上開物品價值輕微
    ，單獨存在亦不具刑法上之非難性，且可由被告辦理掛失補
    發，使原存摺、提款卡失其效力，是倘予沒收、追徵，對於
    本案被告犯罪行為之不法、罪責評價並無影響，對於沒收制
    度所欲達成或附隨之社會防衛亦無任何助益，欠缺刑法上重
    要性，是本院認無沒收或追徵之必要，爰均依刑法第38條之
    2第2項之規定，不予宣告沒收或追徵。
據上論斷，應依刑事訴訟法第299條第1項前段，洗錢防制法第2
條第2款、第14條第1項，刑法第11條、第28條、第339條之4第1
項第2款、第55條、第51條第1項第5款，刑法施行法第1條之1第1
項，判決如主文。
本案經檢察官林秉賢提起公訴，檢察官賴穎穎移送併辦，檢察官
高玉奇到庭執行職務。
中　　華　　民　　國　　111 　年　　3 　　月　　23　　日
                  刑事第十三庭　審判長法　官　潘怡華
                                      法  官  王兆琳
                                      法  官  郭鍵融  
以上正本證明與原本無異。
如不服本判決應於收受判決後20日內向本院提出上訴書狀，並應
敘述具體理由。其未敘述上訴理由者，應於上訴期間屆滿後20日
內向本院補提理由書(均須按他造當事人之人數附繕本)「切勿逕
送上級法院」。 
        　　　　　　　　　　　　　　　書記官　李佳玲
中　　華　　民　　國　　111 　年　　3 　　月　　23　　日
附錄論罪科刑法條：
中華民國刑法第339條之4第1項：
犯第339條詐欺罪而有下列情形之一者，處1年以上7年以下有期
徒刑，得併科1百萬元以下罰金：
一、冒用政府機關或公務員名義犯之。
二、三人以上共同犯之。
三、以廣播電視、電子通訊、網際網路或其他媒體等傳播工具，
    對公眾散布而犯之。
洗錢防制法第2條：
本法所稱洗錢，指下列行為：
一、意圖掩飾或隱匿特定犯罪所得來源，或使他人逃避刑事追訴
    ，而移轉或變更特定犯罪所得。
二、掩飾或隱匿特定犯罪所得之本質、來源、去向、所在、所有
    權、處分權或其他權益者。
三、收受、持有或使用他人之特定犯罪所得。
洗錢防制法第14條第1項：
有第二條各款所列洗錢行為者，處7年以下有期徒刑，併科新臺
幣5百萬元以下罰金。
附表：
編號 告訴人、被害人 詐騙經過 提領款項情形 1 陽貞德（提告） 本案詐欺集團成員於109年12月9日某時，撥打電話予陽貞德，先佯裝為陽貞德親家母，再於109年12月14日謊稱有資金需求而需借款云云，陽貞德誤信為真，依對方指示於109年12月14日上午11時52分許，以其配偶郝中模帳號000-000-00000000號帳戶，匯款23萬元至本案永豐帳戶。 杜依璇於109年12月14日中午12時39分許，在桃園市○○區○○路000號之永豐銀行南崁分行臨櫃提款20萬元，再於同日中午12時43分許，在同一地點，以ATM提款3萬元。 2 謝秀穎（未提告） 本案詐欺集團成員於109年12月14日某時，撥打電話予謝秀穎，佯裝為謝秀穎外甥女，並謊稱有資金需求而需借款云云，致謝秀穎陷於錯誤，而於109年12月14日中午12時許匯款15萬元至本案企銀帳戶。 杜依璇於109年12月14日中午12時後某時許，在桃園市○○區○○路000號之臺灣中小企銀南崁分行，臨櫃提款15萬元。